【裁判字號】    97,簡上,303
【裁判日期】    980206
【裁判案由】    債務人異議之訴
【裁判全文】
臺灣臺中地方法院民事判決             97年度簡上字第303號
上  訴  人  癸○○
                      3樓
            壬○○○
            戊○○○○○○
            辛○○
            庚○○
            己○○
            丁○○
上七人共同
訴訟代理人  解家源律師
複代理人    丙○○
被上訴人    甲○○
            乙○○○
上二人共同
訴訟代理人  羅宗賢律師
            黃雅琴律師
上列當事人間債務人異議之訴事件，上訴人對於中華民國97年
10月29日臺灣臺中地方法院沙鹿簡易庭97年度沙簡字第472號第
一審判決提起上訴，本院合議庭於民國98年1月16日言詞辯論終
結，判決如下：
    主    文
上訴駁回。
第二審訴訟費用新臺幣陸仟壹佰貳拾元由上訴人負擔。
    事  實  及  理  由
一、被上訴人主張略以：
  (一)被上訴人之被繼承人吳有財於民國67年11月7日，以其所有
    坐落臺中縣后里鄉○○段77地號土地（重測前為臺中縣后里
    鄉○里段350-8地號），設定抵押權予訴外人即上訴人之被
    繼承人謝聰明，登記權利為新台幣（下同）140萬元，抵押
    權存續期間自66年12月6日至67年12月5日止，約定債務清償
    日期為67年12月5日。上開77地號土地嗣由被上訴人繼承，
    並因分割而增加77-1地號，77-1地號土地後經臺中縣政府實
    施徵收，上訴人即執鈞院96年度拍字第429號拍賣抵押物裁
    定對被上訴人聲請強制執行（96年度執字第60288號），被
    上訴人抗辯抵押權已罹於時效，而提起塗銷抵押權登記訴訟
    ，經鈞院以96年度訴字第1973號判決上訴人應將77地號土地
    之抵押權登記塗銷，77-1地號部分則因已被徵收無從塗銷而
    遭駁回確定。其後，上訴人於96年度執字第60288號拍賣抵
    押物強制執行程序中仍執鈞院96年度拍字第429號拍賣抵押
    物裁定，對被上訴人應得之77-1地號土地徵收補償金37 萬
    8,073元聲請強制執行，經鈞院民事執行處於97年5月22日裁
    定駁回上訴人之聲請，上訴人不服提起抗告，臺灣高等法院
    臺中分院97年度抗字第277號裁定認定77-1地號土地之抵押
    權尚未經訴訟塗銷，抵押權登記效力尚未消滅，鈞院民事執
    行處駁回上訴人領取77-1地號土地之徵收補償金顯有未當，
    而裁定廢棄原裁定發回鈞院。
  (二)然因本件債務約定之清償日期為67年12月5日，上訴人之債
    權請求權依法最晚於82年12月6日零時起，即因罹於十五年
    之時效未請求而消滅，且上訴人於消滅時效完成後，未於五
    年間實行抵押權，上開抵押權亦應已消滅，上訴人自不得再
    執鈞院96年度拍字第429號拍賣抵押物裁定，對被上訴人應
    得之77-1地號土地徵收補償金37萬8,073元為強制執行，被
    上訴人自得以時效消滅抗辯上訴人之債權請求已消滅或以此
    妨礙上訴人債權之請求。而77-1地號土地之徵收補償金現遭
    鈞院民事執行處予以扣押，尚未交付上訴人，故本院96 年
    度執字第30288號拍賣抵押物強制執行程序尚未終結。
  (三)系爭77-1地號土地之徵收補償金37萬8,073元，係經鈞院民
    事執行處核發支付轉給命令，由訴外人臺中縣政府將款項解
    交法院，因被上訴人曾供擔保停止強制執行，故法院將款項
    予以提存，並非債務人為債權人提存，不生清償效力。
  (四)爰依強制執行法第14條第2項規定提起債務人異議之訴，並
    聲明：上訴人於臺灣臺中地方法院96年度執字第60288號強
    制執行程序中不得執臺灣臺中地方法院96年度拍字第429號
    民事裁定對坐落臺中縣后里鄉○○段77-1地號土地之土地徵
    收補償金為強制執行。
二、上訴人方面：
  (一)於原審答辯略以：
    1.上訴人所聲請之鈞院96年度執字第60288號拍賣抵押物強
      制執行事件，債務人原僅被上訴人二人，嗣上訴人又於96
      年12 月10日追加連帶債務人黃萬成、王江仁、嚴昭夫、
      張進益、黃碧瑞等人，執行債權金額則為140萬元，其中
      債務人嚴昭夫之同段76-1地號土地遭臺中縣政府徵收，補
      償費40餘萬元尚在臺中縣政府處，被上訴人與嚴昭夫為連
      帶債務人，渠等執行金額合併計算已達70餘萬元，自應適
      用通常程序，以維權益。
    2.本件上訴人係依非訟事件法聲請拍賣抵押物，經鈞院裁定
      准許，被上訴人曾對該裁定提起抗告，其等於抗告理由中
      抗辯抵押權所擔保之債權已罹於時效而消滅，但為臺灣高
      等法院臺中分院所不採，足見被上訴人不得於非訟事件程
      序中主張上訴人之債權請求權消滅或以此妨礙上訴人之債
      權依非訟事件法行使，臺灣高等法院臺中分院97年度抗字
      第277號裁定亦認系爭77-1地號土地抵押權登記效力尚存
      在未消滅，足見民法第125條之消滅時效之規定，係於訴
      訟上請求，債務人才有抗辯權，然本件上訴人係依非訟事
      件法聲請拍賣抵押物，應無時效消滅得妨礙上訴人債權請
      求之適用。
    3.再被上訴人所主張之時效抗辯，非本件執行名義成立後所
      發生之事實，而係執行名義成立前即已存在，被上訴人自
      不得以此理由提起本訴，且系爭77-1地號土地之徵收補償
      款37萬7,318元，鈞院民事執行處業已核發支付轉給命令
      ，經訴外人臺中縣政府於96年11月6日將款項提交鈞院作
      為清償提存，被上訴人自不得再提起本訴。再依民法第
      144條第1項之規定，消滅時效完成之效力，不過發生拒絕
      給付之抗辯而已，因被上訴人不得提起本訴，即無在訴訟
      上行使抗辯權之機會，上訴人之債權請求權自未消滅等語
      ；並聲明：駁回被上訴人之訴。
  (二)於本院補稱：
    1.本件執行債權總額為140萬元，自應以140萬元為訴訟標的
      之價額，不能曲解其中之一部分37萬餘元為訴訟標的之價
      額，而適用簡易程序。
    2.所謂消滅債權人請求之事由，係指清償、提存、抵銷、免
      除等行為而言，並不包括時效消滅在內。
    3.鈞院民事執行辦理提存時，提存書記載提存物受取人即為
      上訴人共七人，提存之原因適時為「債務人乙○○○、甲
      ○○所有坐落於后里鄉○○段77-1地號土地，經債權人癸
      ○○等聲請本院96年度執果字第60288號執行命令將將債
      務人徵收補償費之債權扣押在案，因債務人供擔保停止執
      行，台中縣政府解繳本院之款項先依強制執行法第115條
      之2規定提存」，按強制執行法第115條之2規定係第三人
      提存，本件係鈞院自行提存，亦有不符法令，應視為清償
      提存。
三、原審判決被上訴人全部勝訴，上訴人不服，提起本件上訴，
    並聲明：(1)原判決廢棄，駁回被上訴人第一審之訴，(2)第一
    、二審訴訟費用由被上訴人負擔。被上訴人則聲明：(1)駁回
    上訴人之上訴，(2)第一、二審訴訟費用由上訴人負擔。
四、兩造經本院試行整理並簡化爭點，結果如下：
  (一)兩造不爭執事項：
    (1)被上訴人之被繼承人吳有財於67年11月7日，以其所有坐
      落臺中縣后里鄉○○段77地號土地（重測前為臺中縣后里
      鄉○里段三五０之八地號），設定抵押權予訴外人即上訴
      人之被繼承人謝聰明，登記權利為140萬元，抵押權存續
      期間自66 年12月6日至67年12月5日止，約定債務清償日
      期為67年12 月5日。
    (2)上開77地號土地嗣由被上訴人繼承，並於95年9月25日因
      分割而增加同段77-1地號（下稱系爭土地），被上訴人甲
      ○○應有部分為101565分之57523、被上訴人乙○○○應
      有部分為101565分之44042。
    (3)系爭土地於96年1月16日經臺中縣政府實施徵收，於96年5
      月28日登記為后里鄉所有。
    (4)上訴人聲請拍賣抵押物獲准（本院96年度拍字第429號）
      ，並於96年9月7日執上開拍賣抵押物裁定對被上訴人聲請
      強制執行（本院96年度執字第60288號），本院民事執行
      處於96 年9月14日依強制執行法第115條第1項規定對第三
      人臺中縣政府發禁止被上訴人收取債權或為其他處分及禁
      止對被上訴人清償之扣押命令，並於96年10月22日對臺中
      縣政府發支付轉給命令，命臺中縣政府將上開款項向本院
      支付，嗣臺中縣政府委託台灣土地銀行豐原分行於96年11
      月14日將被上訴人乙○○○、甲○○各計為18萬6,200元
      、19萬1,873元之地價補償金（含利息）支票解送本院民
      事執行處。
    (5)因被上訴人抗辯系爭土地所設定之抵押權已罹於時效，而
      向本院提起塗銷抵押權登記訴訟（96年度訴字第1973號判
      決），並聲請供擔保停止執行獲准（96年度聲字第2658號
      ），本院民事執行處遂將臺中縣政府解繳本院之上開徵收
      補償金共計37萬8,073元辦理提存。本院96年度訴字第
      1973號判決認定上訴人對抵押債務人之請求權已於82年12
      月6日零時起罹於十五年之時效，上訴人又未於消滅時效
      完成後五年間實行抵押權，其抵押權已消滅，上訴人應將
      臺中縣后里鄉○○段77地號土地上之抵押權登記塗銷，同
      段77-1地號土地部分則因被徵收無從塗銷而駁回被上訴人
      之訴確定。
    (6)上訴人於上開強制執行程序中仍執本院96年度拍字第429
      號拍賣抵押物裁定，對系爭土地之徵收補償金37萬8,073
      元聲請強制執行，經本院民事執行處於97年5月22日以96
      年度執字第60288號裁定駁回上訴人之聲請，上訴人不服
      提起抗告，臺灣高等法院臺中分院（97年度抗字第277號
      ）認定系爭土地之抵押權尚未經訴訟塗銷，抵押權登記效
      力尚未消滅，本院民事執行處駁回上訴人領取系爭土地之
      徵收補償金顯有未當，而裁定廢棄原裁定發回本院。被上
      訴人提起本件異議之訴，並經本院沙鹿簡易庭97年度沙簡
      聲字第18號裁定供擔保停止執行，已於97年10月21日供擔
      保在案。
    (7)上訴人於96年12月10日在96年度執字第60288號追加執行
      連帶債務人嚴昭夫等人之同段76-1地號土地徵收補償金40
      餘萬元，執行債權總金額為140萬元。
  (二)本件爭執事項(要點)在於：
    (1)本件訴訟標的價額是否為37萬8,073元而適用簡易程序或
      應適用通常訴訟程序？
    (2)本院民事執行處就77-1地號土地徵收補償金所為之提存，
      是否為清償提存？
    (3)被上訴人是否得以系爭土地之抵押權已時效消滅為由，依
      強制執行法第14條第2項規定，提起本件異議之訴？
五、法院之判斷：
  (一)按核定訴訟標的之價額，以起訴時之交易價額為準；無交易
    價額者，以原告就訴訟標的所有之利益為準，民法第77條之
    1第2項定有明文。次按債務人異議之訴之訴訟標的為該債務
    人之異議權，法院核定此訴訟標的之金額或價額，應以該債
    務人本於此項異議權，請求排除強制執行所有之利益為準（
    最高法院92年度台抗字第659號裁定參照）。又關於財產權
    之訴訟，其標的之金額或價額在新台幣50萬元以下者，適用
    簡易程序，民法第427條第1項亦有明文。本件被上訴人起訴
    請求上訴人於本院96年度執字第60288號強制執行程序中不
    得執本院96年度拍字第429號民事裁定對坐落臺中縣后里鄉
    ○○段77-1地號土地之土地徵收補償金為強制執行，而被上
    訴人就上開77-1地號土地得領取之徵收補償金含利息共計37
    萬8,073元，業經本院調閱上開執行卷宗查核屬實，故被上
    訴人提起本件訴訟請求排除強制執行之利益及訴訟標的金額
    即為37萬8,073元，依上述民事訴訟法第427條第1項之規定
    ，自應適用簡易訴訟程序。上訴人辯稱：本件訴訟標的應加
    計同一強制執行程序中另執行債務人（嚴昭夫）之土地徵收
    補償金價額，合計為70餘萬元，且本件執行債權總額為140
    萬元，自應以140萬元為訴訟標的之價額而適用通常訴訟程
    序云云，顯屬誤會，並不可採。
  (二)經查，被上訴人之被繼承人吳有財於67年11月7日，以其所
    有坐落臺中縣后里鄉○○段77地號土地（重測前為臺中縣后
    里鄉○里段350-8地號），設定抵押權予訴外人即上訴人之
    被繼承人謝聰明，登記權利為140萬元，抵押權存續期間自
    66年12月6日至67年12月5日止，約定債務清償日期為67年12
    月5日；上開77地號土地嗣由被上訴人繼承，並於95年9月25
    日因分割而增加同段77-1地號，同段77-1地號於96年1月16
    日經臺中縣政府實施徵收，並於96年5月28日登記為后里鄉
    所有，嗣上訴人聲請拍賣抵押物獲准（本院96年度拍字第
    429號），並於96年9月7日執上開拍賣抵押物裁定對被上訴
    人聲請強制執行（96年度執字第60288號），本院民事執行
    處於96年9月14日依強制執行法第115條第1項規定，對第三
    人臺中縣政府核發禁止被上訴人收取債權或為其他處分及禁
    止對被上訴人清償之扣押命令，並於96年10月22日對臺中縣
    政府核發支付轉給命令，命臺中縣政府將上開款項向本院支
    付，嗣臺中縣政府委託台灣土地銀行豐原分行於96年11月14
    日將被上訴人乙○○○、甲○○分別為18萬6,200元、19萬
    1,873元之土地徵收補償金（含利息）支票解送本院。因被
    上訴人抗辯抵押權已罹於時效，而向本院提起塗銷抵押權登
    記訴訟（96年度訴字第1973號判決），並聲請供擔保停止執
    行獲准（96年度聲字第2658號），本院民事執行處遂將臺中
    縣政府解繳本院之土地徵收補償金共計37萬8,073元辦理提
    存（本院97年度存字第117號）；嗣本院96年度訴字第1973
    號判決認定上訴人對抵押債務人之請求權已於82年12 月6日
    零時起罹於十五年之時效而消滅，上訴人又未於消滅時效完
    成後五年間實行抵押權，其抵押權已消滅，上訴人應將臺中
    縣后里鄉○○段77地號土地上之抵押權登記塗銷，同段77-1
    地號土地部分則因被徵收無從塗銷而駁回被上訴人之訴確定
    ；上訴人於上開強制執行程序中仍執本院96年度拍字第429
    號拍賣抵押物裁定，對同段77-1地號土地之徵收補償金37萬
    8,073元聲請強制執行，經本院民事執行處於97年5 月22日
    裁定駁回上訴人之聲請，上訴人不服提起抗告，臺灣高等法
    院臺中分院認定77-1地號土地之抵押權尚未經訴訟塗銷，抵
    押權登記效力尚未消滅，本院民事執行處駁回上訴人領取
    77-1地號土地之徵收補償金顯有未當，而裁定廢棄原裁定（
    97年度抗字第277號）發回本院等情，業經被上訴人提出土
    地登記謄本、本院民事執行處97年5月22日96年度執字第
    60288號裁定、台灣高等法院臺中分院97年度抗字第277 號
    裁定等附卷為證，並經本院調取96年度訴字第1973號民事卷
    宗、96年度執字第60288號執行卷宗核閱屬實，自堪予認定
    。
  (三)按執行名義無確定判決同一之效力者，於執行名義成立前，
    如有債權不成立或消滅或妨礙債權人請求之事由發生，債務
    人亦得於強制執行程序終結前提起異議之訴，強制執行法第
    14條第2項定有明文。所謂消滅債權人請求之事由，係指可
    使執行名義所載請求之全部，或一部失其存在之事由而言，
    如清償、提存、抵銷、免除、混同、解除條件成就、時效消
    滅、和解等是。上訴人抗辯不包含時效消滅在內，容有誤會
    。又所謂強制執行程序終結，係指執行名義之強制執行程序
    終結而言，執行名義之強制執行程序，進行至執行名義所載
    債權全部達其目的時，始為終結。故執行名義所載債權，未
    因強制執行全部達其目的以前，對於某一執行標的物之強制
    執行程序雖已終結，債務人仍得提起異議之訴。而對於債務
    人對第三人金錢債權之執行，其執行方法可分為扣押命令、
    換價程序（收取命令、支付轉給命令、移轉命令），三種換
    價程序並不相同，其中移轉命令，乃執行法院以命令使執行
    債權人取得執行債務人對第三人之債權，屬債權讓與性質，
    此命令一經送達，執行債權人即成為該債權之主體；而收取
    命令係執行法院將債務人對於第三人之金錢債權之收取權，
    移付於債權人，實務上認為於債權人尚未向第三人收取之前
    ，債務人均可提供反擔保金免為假執行（參司法院司法業務
    研究會第49期研究專輯第63則），足見於債權人確實收取金
    錢時，執行程序始為終結；而支付轉給命令，則係執行法院
    代債務人收受第三人之給付後，轉給債權人，為一種間接之
    收取命令，執行法院既係代債務人收受第三人之給付，而非
    代債權人收受，於法院未轉給債權人之前尚不生已清償執行
    執行債權之效力，執行債權既尚未因清償而消滅，其執行程
    序即未終結，自以執行法院實際轉給債權人時，執行程序方
    為終結，此由實務上認定於第三人將款項交付執行法院後，
    依強制執行法第32條第1項規定，他債權人仍得以書狀聲明
    參與分配（最高法院72年度台上字第4600號判決、臺灣高等
    法院暨所屬法院70年度法律座談會民事執行類第6號參照）
    ，即可得知。經查，本院96年度執字第60288號拍賣抵押物
    事件，係上訴人執本院96年度拍字第429號拍賣抵押物裁定
    ，聲請對被上訴人所有坐落臺中縣后里鄉○○段77、77-1地
    號，及訴外人張田、張曜昌、張喜雄所有同段69、70地號，
    訴外人劉莞榕、張喜雄、劉忠義、劉秀墉所有同段68地號土
    地全部為強制執行，本院執行處於96年9月20日駁回上訴人
    就上開68、69 、70、77地號土地所有權全部之強制執行聲
    請，而上開77-1 地號土地之徵收補償金經臺中縣政府依本
    院民事執行處所發支付轉給命令支付本院後，因被上訴人供
    擔保停止執行而經本院民事執行處辦理提存，尚未轉給上訴
    人，業經本院調取本院96年度執字第60288號強制執行案卷
    ，查閱無訛，故系爭77-1地號土地之徵收補償金既尚未轉給
    上訴人，依前開說明，上訴人執行名義所載之債權即未受償
    ，強制執行程序自尚未終結。而拍賣抵押物之裁定僅就聲請
    人提出之資料為形式上審查，並無審酌實體上法律關係之事
    由，法院所為准許拍賣之裁定並無確定判決同一效力。上訴
    人據以聲請強制執行之執行名義既無確定判決之同一效力，
    且系爭77-1地號土地徵收補償金之執行程序亦尚未終結，則
    被上訴人以時效消滅為由，依強制執行法第14條第2項規定
    ，提起本件債務人異議之訴，自屬合法。又被上訴人並非依
    強制執行法第14條第1項規定提起異議之訴，上訴人抗辯：
    被上訴人所主張之時效抗辯，非本件執行名義成立後所發生
    之事實，而係執行名義成立前即已存在，被上訴人自不得以
    此理由提起本訴云云，顯係誤解。
  (四)上訴人雖辯稱：本院民事執行處業已就系爭土地徵收補償金
    核發支付轉給命令，經訴外人臺中縣政府於96年11月6日將
    款項提交鈞院，鈞院辦理提存，應視為清償提存，執行程序
    已終結云云。惟查，本院民事執行處係因被上訴人供擔保停
    止執行，為維護兩造之利益（提存後享有利息），而暫行將
    徵收補償金30萬8,073元辦理提存，此類提存屬執行提存，
    並非提存法所規定之清償提存，此由本院97年度存字第117
    號提存書上載明：「受取人應提出原承辦股核發之同意收取
    函始得領取」之受取條件，即可得知。至本院民事執行處於
    該提存書關於原因事實之記載，誤載係「依強制執行法第
    115條之2規定提存」，並不影響其效力。
  (五)再按抵押之不動產如經分割，或讓與其一部，或擔保一債權
    之數不動產而以其一讓與他人者，其抵押權不因此而受影響
    ，民法第868條定有明文。又抵押物因公用徵收致原所有權
    人喪失所有權，抵押權人亦因此喪失就抵押物求償之權利，
    參諸修正前民法第881條但書抵押權物上代位性之規定，固
    應認被徵收土地之補償金仍為抵押權效力所及（最高法院59
    年台上字第313號判例參照）。惟按請求權，因十五年間不
    行使而消滅；消滅時效，自請求權可行使時起算，民法第
    125條前段、第128條前段規定甚明。本件被上訴人之被繼承
    人吳有財於67年11月7日，以其所有坐落臺中縣后里鄉○○
    段77地號土地，設定抵押權予訴外人即上訴人之被繼承人謝
    聰明，抵押權存續期間自66年12月6日至67年12月5日止，約
    定債務清償日期為67年12月5日。依上述民法之規定，上訴
    人對抵押債務人之請求權，自清償期屆滿之翌日即67年12月
    6 日起即得行使，十五年之請求權時效期間，如無其他時效
    中斷或不完成之事由存在，應已於82年12月6日零時起，因
    罹於十五年之時效而消滅；而上訴人並未說明及舉證有何時
    效中斷或不完成之事由存在，被上訴人主張系爭抵押權擔保
    之債權請求權已於82年12月6日零時起罹於時效等語，自屬
    有據。又按抵押權擔保之債權，其請求權已因時效而消滅，
    如抵押權人，於消滅時效完成後，五年間不實行其抵押權者
    ，其抵押權消滅，民法第880條亦有明文。上開77地號土地
    設定抵押權擔保之債權請求權，既已於82年12月6日起因罹
    於時效，上訴人於消滅時效完成後，又未於五年之除斥期間
    內實行抵押權，依前開民法之規定，上開77地號土地上之抵
    押權於87年12月6日即歸於消滅。從而，被上訴人主張上訴
    人於本院96年度執字第60288號強制執行程序中不得執本院
    96年度拍字第429號民事裁定對坐落臺中縣后里鄉○○段
    77-1地號土地之土地徵收補償金為強制執行，為有理由，應
    予准許。
  (六)綜上所述，本件被上訴人主張77-1地號土地於67年11月7日
    所設定之抵押權已時效消滅為可採，上訴人所辯均為無可取
    。從而，被上訴人以時效消滅為由，提起債務人異議之訴，
    請求上訴人於本院96年度執字第60288號強制執行程序中，
    不得執本院96年度拍字第429號民事裁定對坐落臺中縣后里
    鄉○○段77-1地號土地之土地徵收補償金為強制執行，為有
    理由，應予准許。是則，原審判決上訴人勝訴，於法並無不
    合。上訴意旨指摘原判決不當，求予廢棄改判，為無理由，
    應予駁回其上訴。
  (七)本件事證已臻明確，兩造其餘攻擊、防禦方法及舉證經審酌
    後，認與判決結果不生影響，爰無逐一論述之必要，附此敘
    明。
六、據上論結，本件上訴為無理由，依民事訴訟法第436條之1第
    3項、第449條第1項、第78條，判決如主文。
中    華    民    國    98    年     2     月    6    日
                  民事第四庭    審判長法  官  王  銘
                                      法  官  郭佳瑛
                                      法  官  陳文燦
上正本證明與原本無異。
不得上訴。
中    華    民    國    98    年     2     月    6    日
                                書記官  林玉門


司法院資訊處製作；財團法人民間司法改革基金會備份。
